【裁判字號】    88,訴,695
【裁判日期】    890414
【裁判案由】    損害賠償
【裁判全文】
臺灣臺北地方法院民事判決  八十八年度訴字第六九五號
    原      告  乙○○
    訴訟代理人  李鳳翱律師
                簡汶蕙律師
    被      告  震達房屋仲介股份有限公司    設台北市○○○路○段七五號五樓
    法定代理人  甲○○                      住台北市○○○路○段七五號五樓
    被      告  己○○                      住台北市○○○路○段七五號五樓
                丁○○                      住台北市○○○路○段七五號五樓
                丙○○                      住台北市○○○路○段七五號五樓
                戊○○                      住台北市○○○路○段七五號五樓
    右五人共同
    訴訟代理人  楊金順律師
    複  代理人  南雪貞律師
                施竣中律師
                黃莉玲律師
右當事人間請求損害賠償事件，本院判決如左：
        主      文
被告震達房屋仲介股份有限公司應給付原告新台幣貳佰伍拾柒萬陸仟捌佰陸拾參元，
及其中新台幣貳佰肆拾伍萬玖千捌佰陸拾參元部分自民國八十九年二月十七日起，其
中壹拾萬柒仟元部分自民國八十八年三月四日起，均至清償日止按年息百分之五計算
之利息。
被告震達房屋仲介股份有限公司應給付原告新台幣壹佰參拾萬捌仟伍佰元。
原告其餘之訴駁回。
訴訟費用由被告震達房屋仲介股份有限公司負擔。
本判決第一項於原告以新臺幣捌拾陸萬元為被告震達房屋仲介股份有限公司供擔保後
，得假執行。但被告震達房屋仲介股份有限公司如於假執行程序實施前，以新臺幣貳
佰伍拾柒萬陸仟捌佰陸拾參元為原告預供擔保，得免為假執行。
本判決第二項於原告以新臺幣肆拾肆萬元為被告震達房屋仲介股份有限公司供擔保後
，得假執行。但被告震達房屋仲介股份有限公司如於假執行程序實施前，以新臺幣壹
佰參拾萬捌仟伍佰元為原告預供擔保，得免為假執行。
原告其餘假執行之聲請駁回。
        事      實
甲、原告方面：
壹、聲明：
一、被告應連帶給付原告新台幣貳佰伍拾柒萬陸仟捌佰陸拾參元，其中貳佰肆拾伍萬
    玖千捌佰陸拾參元利息部分，自民國八十九年二月十七日起自清償日止按年息百
    分之五計算；餘壹拾萬柒仟元利息部分，自起訴狀繕本送達被告翌日即民國八十
    八年三月四日起至清償日止按年息百分之五計算。
二、被告震達房屋仲介股份有限公司應給付原告新台幣壹佰參拾萬捌仟伍佰元。
三、原告願供擔保請准宣告假執行。
貳、陳述：
一、被告震達房屋仲介股份有限公司（下稱震達公司）受原告委託，向訴外人即出賣人
    吳靜心購買位於台北市○○區○○路二段四十四巷二十一號七樓房屋及其基地、
    地下室十二號停車位乙個，雙方並於民國八十四年十二月二十七日簽訂不動產買
    賣契約，吳靜心收取買賣價款二百五十萬元，被告震達公司則向原告收取服務費
    十一萬七千元在案。原告於購屋前，一再強調無停車位即不符合購屋條件，且該
    停車位應無非法、糾紛之情，此為市場交易之習慣，亦均為被告震達公司及其公
    司銷售人員被告己○○、丁○○、丙○○、代書戊○○與訴外人吳靜心所明知。
    詎被告等人明知訴外人吳靜心出售之系爭停車位早於數年前業經該大廈管理委員
    會開會決定地下室停車之使用方式及使用權限，卻故意隱匿不告知，反而積極地
    告知停車位沒有問題，致原告陷於錯誤，誤以為該停車係合法且永久使用而簽訂
    買賣契約。按該買賣契約經原告依民法第九十二條規定向訴外人吳靜心撤銷意思
    表示，並請求返還價金，此已經鈞院八十五年訴字第一五六五號、台灣高等法院
    八十五年度上字第二○四四號、最高法院八十七年台上字第一六○八號判決認定
    原告確實因受被告吳靜心之詐欺而簽訂契約，並判令被告吳靜心應返還已付買賣
    價款二百五十萬元在案。
二、按現行民法第五百六十七條規定「居間人關於訂約事項，應就其所知，據實報告
    於各當事人。」民法債篇修正後增列第二項「以居間為營業者，關於訂約事項及
    當事人之履行能力或訂立該約之能力，有調查之義務。」以符合目前仲介業現實
    之狀態；換言之，就訂約之事項，仲介業具有調查之義務，且係積極、主動之義
    務。就本件系爭停車位而言，被告震達公司應調查停車位之長、寬、高之尺寸、
    位置是否符合建築法令之規定，也應調查該停車位之使用方式與限制，是否符合
    民法、公寓大廈管理條例之規定及住戶規約之約定，並將調查之結果，詳實地告
    知買方，以盡其專業仲介公司之基本職責。再者，被告震達公司所供原告與出賣
    人吳靜心所簽訂之定型化契約第四條第二款約定：「乙方（即出賣人）將房地移
    交甲方（即買受人，本件原告）同時，有關該房地使用規則，諸如依慣例使用之
    現況、住戶公約、大管理規章等甲方均應繼續承受遵守，不得另作主張。」故被
    告震達公司亦了解，上該事項為交易上之重要事項，明定於契約中，以定買賣雙
    方之權利義務。惟上該重要交易之事項，依被告震達公司專業仲介之立場，豈有
    不加以調查了解之理。再者，被告震達公司所供原告與出賣人吳靜心所簽訂之定
    型化契約第四條第二款約定：「乙方（即出賣人）將房地移交甲方（即買受人，
    本件原告）同時，有關該房地使用規則，諸如依慣例使用之現況、住戶公約、大
    管理規章等甲方均應繼續承受遵守，不得另作主張。」故被告震達公司亦了解，
    上該事項為交易上之重要事項，明定於契約中，以定買賣雙方之權利義務。惟上
    該重要交易之事項，依被告震達公司專業仲介之立場，豈有不加以調查了理之理
    。但被告等為儘速將該前不動產出售賺取服務費，不惜隱匿真象，竟告知原告系
    爭停車位為合法，可永久使用，致令原告陷於錯誤買系爭不動產，被告等人故意
    違背報告義之行為明顯。
（一）查被告震達公司之銷售人員即被告己○○、丁○○、楊奕玫及代書戊○○等人
      ，明知系爭不動產所處之大廈有管理委員會之存在，且就系爭停車位有使用方
      式之管理與限制，但為求順利出售，以賺取服務費，不顧等應盡之報告義務，
      卻與出賣人共同欺騙原告，致使原告在訂約時，受到欺瞞，以致購買系爭不動
      產，原告訂約意思表示之自由受其侵害，至為灼然，被告震達公司為被告己○○等人之僱用人，依民法第一百八十八條第一項本文之規定，自應連帶負責。
（二）本件被告震達房屋與原告間之契約係有償契約，為此，爰依民法第三百四十七
      條準用民法第三百六十條但書規定，對被告震達房屋主張債務不履行之損害賠
      償。又被告震達公司所提供之服務，應盡詳實之報告義務，卻違反報告義務，
      亦構成不完全給付，而該瑕疵之給付，已無法補正，為此爰依不完全給付類推
      適用民法第二百二十六條第一項規定，請求被告震達公司損害賠償。
（三）被告震達公司關於債權不履行之賠償義務，與其他被告之共同侵權行為之損害
      行為之賠償義務，構成法條競合，屬不真正連帶，對原告負連帶賠償責任。
四、本件被告以「出賣人既未曾告知被告等該大樓住戶曾達成共識，即出售房地時不
    得一併出售車位，應該之交由已登記等候車位之其他住戶使用等情，被告等對此
    事實毫不知情，且佐以同地段之共同住戶亦得於移轉私人房地時連同停車位使用
    權一併移轉予受讓戶之慣例，被告於當時並未對該停車位使用權生疑，亦為常情
    。」云云，以為抗辯，如依被告所言，被告震達公司對系爭不動產之現況，似以
    出賣人有無告知現況為其依據，若依被告所謂慣例從事仲介事務者，則均可不論
    出賣人所言是否屬實。惟：
（一）被告震達公司既係以不動產仲介為其業務，並受有報酬，自應以善良管理人之
      注意（民法第五百三十五條後段參照）為原告處理系爭事務，而被告應盡報告
      義務（民法第五百四十條、五百六十七條參照）為被告所承認，被告應盡之報
      告義務中有關於不動產之重要交易事項有予說明之義務。所謂重要交易事項，
      除交易之不動產有無權利上之瑕疵、交易相對人有無正當權外，對於建物如為
      區分所有建物時，有關共用部分之規約、管理事項亦是被告應盡之說明義務。
      報告之說明義務，必須是誠實、據實的報告，而為履行其據實之報告說明義務
      ，自然應就其應報告說明事項加以調查，否則如何「據實以告」。
（二）本件被告辯稱系爭停車位訴外人吳靜心未向其誠實告知，被告等又非該大廈之
      住戶，無得知系爭停車位之使用與限制，故已盡其告知義務。但查，此項告知
      義務係被告之義務，其中至少包含二項義務，第一查證應告知事項之真實性，
      一如申領不動產謄本之查證工作；第二就查證結果據實告知本件原告。惟依被
      告所言，系爭停車位使用與限制等情形，被告等業已查證，但為求完成交易而
      加以隱匿，或被告等並未查證，然不論查後未「據實以告」或未查證所以未能
      據「據實以告」，均違反告知義務甚明。
（三）而被告答辯時辯稱「被告等確實已依居間契約之本旨提供原告締約機會之服務
      ，並於事先調查系爭不動產之產權現況、市場價值以及使用情形等，爾後亦曾
      多次帶領原告及其父母前往現場看屋，對系爭不動產之重要交易事項等均據實
      告知以為原告分析判斷是否購買系爭不動產之條件，在在足證被告等已依約履
      行義務」，顯已自承不動產之產權現況、市場價值與使用情形均係重要之交易
      事項，且被告等均有調查之義務，而後始向原告「據實告知」。查系爭停車位
      之停車場乃該大廈之全體區分所有權人所共有，該停車場是否合法、停車位是
      合法、停車位之長寬高是否符合法令規定、停車場之使用狀況諸如停車場規範
      等，均是被告自承應調查之不動產使用情形，而其查證並不困難，如依被告之
      言以出賣人說法為準，則被告等何必再調查該不動產之產權現況、市場價值與
      使用情形？那仲介業何有專業可言？其所收取之仲介報酬豈非暴利？
五、被告震達公司為一企業經營者，原告為一消費者，故本件之爭議為消費之爭議，
    具有消費者保護法之適用，殆無疑義。而被告震達公司應盡其調查義務與報告義
    務，而未為或未盡為，其債務不履行甚明，故原告依消費者保護法第七條第三項
    之規定主張被告震達公司應負損害賠償。
六、原告所受損害如下：
（一）被告等之共同侵權行為，致原告陷於錯誤，支付訴外人吳靜心二百五十萬元，
      支付被告震達公司十一萬七千元服務費，共計二百六十一萬七千元，此即被告
      等侵害原告之意思自由所受之損害。
（二）本件被告之給付，不僅為瑕疵給付，更屬加害給付，亦即其未盡專業上之調查
      及報告義務，致原告陷於錯誤而為訂約之意思表示而給付訴外人吳靜心二百五
      十萬元，即為被告加害給付之結果。
（三）本件被告為求得仲介之報酬，不惜與訴外人即賣方吳靜心共同隱匿系爭停車位
      使用上之限制，使原告誤信而與訴外人吳靜心簽訂買賣契給付買賣賣金二百五
      十萬元，給付被告震達公司報酬十一萬七千元，被告再分配佣金與其餘被告。
      不論被告震達公司之報酬或訴外人吳靜心所取得買賣價金，均係被告與訴外人
      吳靜心共同加害之結果，亦即是原告所受之損害。
（四）再，消費者保護法第七條第一項、第八條第一項之規定，凡企業經營者就其提
      供之商品或服務，均應確保無安全上之危險，亦即無安全上之欠缺。依同法施
      行細則第五條第一項之規定，未具通常可合理期待之安全性者，即構成安全上
      之危險。如在接受服務時，未具合理可期待之情形者，依同法施行細則第五條
      第二項規定，即屬未具通常可合理期待之安全性。查被告達公司違反調查及報
      告義務，其服務即屬未具通常可期待之交易上安全性，當然是安全有欠缺，具
      有安全上之危險，自應負損害賠償責任。至原告所受之損害，即為已給付告震
      達公司之十一萬七千元之報酬及訴外人吳靜心二百五十萬元之價金。
（五）又原告自訴外人吳靜心已執行收取之金額為五十八萬三千四百三十三元（算至
      八十九年二月二十九日止），扣除訴訟費用、執行費用及利息（算至八十九年
      二月十六日止）計五十四萬三千二百九十六元，餘有四萬一百三十七元，應自
      請求二百六十一萬七千部分扣除之，而告對訴外人吳靜心之執行利息已扣扣除
      至八十九年二月十六日，故對被告等之利息部分，在二百四十五萬九千八百六
      十三元部分，自八十九年二月十七日起算；餘十一萬七千元部分，為原告給付
      被告震達公司之服務費，自起訴狀繕本送達之翌日起算。
（六）另，消費者保護法第五十一條之懲罰性賠償金之規定，並非在填補損害，而係
      在於懲罰具有惡性之企業經營者，並嚇阻該企業及其他企業經營者不敢繼續以
      不法之行為侵害消費者權益，查本件被告震達公司係從事仲介服務之專業企業
      經營者，對其供之服務，至少應本於法令之要求，查本件被告違背重要交易之
      事項，隱匿不告知原告，致原告陷於錯誤而與訴外人吳靜心簽訂不動產買賣契
      約，分別交付買價金與仲介報酬合計二百六十一萬七千元，造成損害，足見被
      告震達公司為謀取報酬，竟破壞仲介市場上應有之誠信行為，其惡性不可謂不
      大。本件原告對被告震達公司請求懲罰性之賠償金，係依其對仲介應有之專業
      性之輕率態度，復以其對本件具體個案之積極欺罔行為可歸責性高，爰請求所
      受害損害額二百六十一萬七千元之百分之五十做為懲罰被告震達公司之範圍。
（七）按「居間人違反其對於委託人之義務而為有利於委託人之相對人之行為或違反
      誠實及信用方法，由相對人收受利益者，不得向委託人請求報酬及償還費用。
      」民法第五百七十一條定有明文。本件被告震達公司違反告知義務，並以違反
      誠信之方法欺瞞原告，其不得收取報酬至明，是爰依侵權行為、不當得利請求
      返還已給付被告之報酬十一萬七千元。
七、侵權行為時效計算，係以「自請求權人知有損害及賠償義務人時起，二年間不行
    使而消滅。」民法第一百九十七條第一項前段定有明文。所謂知有損害，非僅指
    單純知有損害而言，其因而受損害之他人行為為侵權行為須一併知之，若僅知受
    損害及行為人而不知其行為之為侵權行為，則無從本於侵權行為而請求賠償，效
    即無從進行（最高法院四十六年台上三四號判例）。」「知有賠償義務人，不僅
    指知其姓名而已，並須請求權人所知關於賠償義務人之情形，達於可得請求賠償
    之程序，時效始能進行。本件原告與訴外人吳靜心因購屋發生糾紛，尚請被告等
    人依其仲介之立場提供專業之幫助（此符合一般交易之狀態，且亦為仲介業收取
    報酬之原因），故本件原告一直未知被告等依法仍得為賠償之義務人。直至八十
    六年十二月底，經委由律師研究，始知被告等依契約、消費者保護法、侵權行為
    等法令規定，得向本件被告等主張損害賠償。故僅以侵權行為而論，原告自發生
    被告等人為侵權行為之賠償義務人，即委由律師先後二次發函主張權利未果，始
    於八十八年二月八日提起本件訴訟，依法尚未逾二年時效。
參、證據：提出本院八十五年度訴字第一五六七號判決、台灣高等法院八十五年上字
    第二○四四號判決、最高法院八十七年度上字第一六○八號判決、統一發票、八
    十六年十二月三十一日律師函及回執、八十七年十一月二日律師函及回執等各一
    份為證（以上均影本）。
乙、被告方面：
壹、聲明：駁回原告之訴及其假執行之聲請，如受不利判決願供擔保免予假執行。
貳、陳述：
一、本件原告於八十四年十二月二十七日經由被告震達房屋仲介股份有限公司（以下
    簡稱震達公司）以新台幣（下同）一千一百七十萬元之價格向吳靜心購買位於台
    北市○○區○○路二段四十四巷二十一號七樓之房屋及基地，在締約之前，被告
    等即已調查系爭房地之產權，亦曾多次帶領原告之父母前往現場看屋，且當時出
    賣人吳靜心均在場，有關停車位之使用情形等係經由其當場說明告知，爾後渠等
    雙方乃合意訂立買賣契約，被告等並無任何故意隱匿之情事，實為灼然。又由原
    告與吳靜心之買賣契約第十六條、其他約定事項第三項：「本標的物現有停車位
    使用權（地下一樓十二號），於交屋同時一併移交買方使用」之約定觀之，即明
    被告實已依原告之要求提供有停車位使用權房屋之締約機會予原告，惟出賣人吳
    靜心既未曾告知被告等該大樓住戶曾達成共識，即「出售房地時不得一併出售車
    位，應將之交由已登記等候車位之其他住戶使用」等情，被告等於外觀上實難查
    覺此事，是對此事實根本毫不知情，何來故意隱匿之有？且佐以同地段之共同住
    居戶亦得於移轉私人房地時連同停車位使用權一併移轉予受讓戶之慣例，被告於
    當時並未對該停車位之使用權生疑，亦為常情，原告若執言被告等與出賣人吳靜
    心共同欺騙，應由其負舉證責任，惟原告對此至今仍未舉證以實之，顯見其空言
    指稱被告等故意隱匿上開停車位使用之情形云云，實為無由，委無足採。
二、兩造間之居間契約未經原告撤銷，被告震達仲介何來不當得利之有：查原告與吳
    靜心簽訂買賣契約迄今已逾三年，按因被詐欺或脅迫而為意思表示者，表意人雖
    得撤銷其意思表示，但「前條之撤銷，應於發見詐欺或脅迫終止後，一年內為之
    。」為民法第九十三條前段明文所定，本件暫不論被告等並無詐欺原告之行為，
    原告之撤銷權早已經過此項期間而歸於消滅，其自不得再向被告等行使撤銷居間
    契約之權，既此，被告震達房屋何不當得利之有？
三、查原告於準備書狀中所據引之民法第五百六十七條修正後增列之第二項「以居間
    為營業者，關於訂約事項及當事人之履行能力或訂立該約之能力，有調查之義務
    。」而嚴苛認定被告應主動調查系爭停車位之長、寬、高之尺寸、位置是否符合
    建築法令之規定，也應調查該停車位之使用方式與限制，是否符合民法、公寓大
    廈管理條例之規定及住戶規約之約定云云，顯有違誤，蓋查，民法債編修正條文
    之施行日依民法債編施行法第三十六條之規定：「民法債編修正條文及本施行法
    修正條文自中華民國『八十九年五月五日』施行」，是本件尚無適用修正新法之
    餘地，原告逕以修正條文要求被告應盡主動調查之義務，實為無由；再者，本件
    原告與出賣人吳靜心之買賣契約中，僅係約定將「現有停車位使用權（地下一樓
    十二號），於交屋同時一併移交買方使用」，原告要求被告調查系爭停車位是否
    符合建築法令等之規定，殊乏依據。
四、被告對於訂約事項已盡據實報告之義務，並無不完全給付情事：
（一）查被告震達公司居間仲介原告與出賣人吳靜心訂立買賣契約之事宜，與原告間
      乃係為居間之法律關係，即由一方即被告震達公司提供報告訂約之機會；或為
      訂約之媒介，而由他方即原告給付報酬之契約，按現行民法第五百六十七條規
      定「居間人關於訂約事項，應就其所知，據實報告於各當事人」，經查，被告
      己○○、丁○○、楊奕玖及戊○○雖分別為被告震達公司之銷售人員及代書，
      惟其均非系爭不動產大樓之住戶，其何能得知系爭停車位另有使用方式之管理
      與限制，再者，本件出賣人吳靜心自始即不承認該大廈住戶管理委員會之存在
      ，亦對系爭停車位之使用管理方式與限制尚有爭執，此由出賣人吳靜心前與原
      告於  鈞院八十五年度訴字第一五六五號、台灣高等法院八十五年度上字第二
      ○四四號及最高法院八十七年度台上字第一六○八號之審理中均矢口否認該住
      戶會議之效力而認定該管理委員會作成之決議於法不合等主張，即可證明其對
      於系爭停車位之使用及限制等根本不承認，當然更不可能將該停車位之限制告
      知被告等人，被告等又何從得以查知系爭停車位之使用限制，何況系爭停車位
      之使用方式與限制乃係該大廈住戶自行訂立，並未張貼或公告於明顯之處，倘
      出賣人有心隱瞞此一管理方式，被告等人實難由外觀上判斷獲悉此事，且由被
      告震達公司與出賣人簽訂之「房地產委託代理銷售契約書第拾條亦明白約定：
      「委託銷售之房屋如有瑕疵，甲方（即吳靜心）有誠意告知乙方（即被告）之
      義務，並記載於本委託書內，如有不實，由甲方自負法律責任。」，此亦足證
      被告實已盡據實告知之義務，並無違背居間人之義務，洵為無疑，原告主張被
      告故意隱匿上情未據事實告知，顯已違反告知之義務云云，顯係片面之詞，不
      足採信。
（二）再者，一般仲介業者，於仲介締約前所為之產權調查義務，應係指向地政機關
      調閱土地、建物之登記簿謄本、複丈成果圖等資料以查明買賣之標的是否有他
      項權利設定、使用區分共有部分比例為何等等進行專業之評估及判斷，至於是
      否有住戶規約、法定停車位、屋頂平台或地下室等使用方式因屬各棟大樓內部
      管理規範，具有隱密性，均係由屋主負說明之責任，且本件買賣之時點係生於
      八十四年底，當時主管機關對於仲介業所要求之調查義務遠低於現行消費意識
      日漸高漲之今日，何況由現行內政部編印之「房地產委託銷售契約書範本」中
      關於房屋之現況說明書亦是由委託人即房地出賣人自行勾選檢附說明，益可見
      倘委託人即出賣人存心隱瞞，則被告當然無從得知，是本件被告於居間仲介原
      告與出賣人吳靜心訂約之前，實已盡調查系爭房地產權等重要事項之義務，並
      曾多次帶領原告及其父母前往現場看屋，顯已盡善良管理人之注意義務，自無
      任何疏失可言，亦未違反據實報告之義務，原告逕依民法第三百四十七條準用
      第三百六十條但書之規定，對被告震達房屋請求債務不履行之損害賠償，顯無
      理由。
（三）賣方吳靜心從事教職，在台北市金華國中任教，為人師表，被告等對其所陳擁
      有地下室十二號停車位使用權並已使用十多年自無所懷疑，且經被告己○○前
      往地下室查看，吳靜心的確使用十二號停車位與其所陳相合，因此，於被告震
      達房屋仲介公司承辦人即被告己○○與吳靜心間簽訂之「房地產權委託代理銷
      售契約書」第十五條特別約定事項特別載明：「此總價含頂樓加蓋及地下車位
      之使用權。」按若被告震達房屋仲介公司與己○○知悉系爭社區有地下室車位
      於房地產權移轉時須讓出之限制，即房地出賣時根本無權出售停車位，則停車
      位必自買賣範圍中予以排除，焉會將之列為買賣標的之一，於刊登廣告中載明
      含車位，實則，被告本身亦遭吳靜心詐騙，亦屬受害人之一。
四、查原告主張其迄八十六年十二月底始悉被告等為賠償義務人云云，與事實不符。
    按暫不論被告並無侵權行為，依原告前訴八十五年十一月  鈞院八十五年度訴字
    一五六五號民事判決事實理由欄載明原告之陳述：「原告曾向訴外人震達房屋仲
    介公司（下稱震達公司）表明擬購買附有車位之房屋，嗣經由震達公司之仲介，
    ．．．，是以被告與其代理人震達公司就此重要事項未盡其交易上之告知義務，
    且故意隱匿或為不實陳述，．．．。」由原告於八十五年即主張被告震達公司與
    吳靜心共同故意隱匿為不實陳述可知，原告斯時即知悉被告等為賠償義務人（被
    告等否認之，此乃指原告自己主觀之認識），本件原告迄八十八年二月始提起訴
    訟，其請求權已罹於時效，甚所彰明。
五、原告主張被告應給付消保法懲罰性賠償金部分：
（一）按消費者保護法第七條第一項雖明文規定「從事設計、生產、製造商品或提供
      服務之企業經營者應確保其提供之商品或服務，無安全或衛生上之危險」，惟
      被告於與吳靜心簽訂房地產委託代理銷售契約書時已經詳細調查系爭建物及土
      地之產權，已如前述，詎吳靜心僅告知被告系爭房地尚包含頂樓加蓋及地下車
      位之使用權，此經被告至現場查看之後，於客觀之觀察下，亦如吳靜心所述於
      該房屋上有頂樓加蓋且亦有該停車位可供使用，在外觀上並無任何不符及異樣
      ，亦未有任何住戶或管理委員告知被告關於停車位使用權不得移轉之慣例；是
      被告顯已盡了相當之注意義務，實無違背任何仲介專業服務之義務。又查系爭
      房屋大樓之住戶現雖依住戶規約輪流抽籤使用停車位，惟未抽到車位者，均由
      管委會到外面租車位供住戶使用，並非原告所言完全無法使用停車位之情，況
      且，原告於發現受出賣人吳靜心詐欺之後並未向被告說明復未要求被告等居間
      協調以致造成損害之擴大，對此，原告亦有過失，是原告主張被告震達公司有
      故意隱匿重大交易資訊之惡性，實為無由，又被告震達公司既無故意之可言復
      未有任何過失，原告依消費者保護法第五十一條請求懲罰性賠償金，自乏依據
      。
（二）又按消費者保護法第七條明文規範之對象乃係針對「企業經營者」，並未有其
      他個人或企業體之員工應負連帶責任之規定，原告竟將此一部分強與其他被告
      之侵權行為以法規競合構成不真正連帶債務之謬論，將全體被告納入連帶責任
      之體系中，殊顯乏理，自不足採。
六、綜上所陳，被告等確實已依居間契約之本旨提供原告締約機會之服務，並於事先
    調查系爭不動產之產權現況、市場價值以及使用情形等，爾後亦曾多次帶領原告
    及其父母前往現場看屋，對於系爭不動產之重要交易事項等均據實告知以為原告
    分析判斷是否購買系爭不動產之條件，在在足證被告等已依約履行義務，並無可
    歸於被告等之事由，亦無違背任何仲介專業服務之義務，故原告依不完全給付類
    推適用民法第二百二十六條第一項及消費者保護法第七條等之規定請求損害賠償
    ，顯為無由。為此狀請鈞院鑒核，迅駁回原告之訴，實感德便。
七、按查被告震達房屋仲介公司接受吳靜心委託出售系爭房地、車位後，即向地政機
    關調閱相關土地、建物謄本以查明房地之產權內容及其上負擔，本件地下室停車
    位在登記上屬於公共設施持分共有，並無編列車位編號登記在謄本上，惟賴住戶
    間之分管協議或使用慣例來維持使用秩序，而通常停車位使用權隨同主建物房地
    移轉而轉讓，倘停車位於房地產權移轉而須讓出，乃屬非常例外情形，社區應於
    地下室張貼「公告」其停車規則以公告週知，惟本件被告看遍全地下室，並無任
    何標示或公告，按依原告八十八年十一月二十四日所提準備書三狀援引最高法院
    八十四年度台上字第一０六四號判決意旨「查仲介業之業務．．．應就其所從事
    業務負善盡預具危險及調查之義務。」對於本件出售房地須讓出車位之變態事實
    ，乃屬被告無法預見之危險被告實無從調查。況且被告在現場出售系爭房屋約有
    一個月左右時間，並在社區出入口立有售房廣告，廣告上載明出售房屋附有車位
    （被告之廣告確載明有車位，請  鈞院參證人林登添八十五年八月二十三日筆錄
    ），住戶每天進進出出，未曾有住戶或所謂管理委員會出面制止，且按不論系爭
    房屋所在社區是否有成立管理委員（當時據吳靜心稱確無管理委員會），其開會
    會議紀錄或停車規則均屬其社區內部文件，證人林登添在售屋期間並未向被告表
    明其為該社區主任委員，被告實無從向其探詢，是由被告在現場出售房屋兼含停
    車位未遭住戶及林登添反對，可知住戶及該社區對吳靜心出售之房地、車位內容
    並無異議，被告之銷售既為住戶所認同，被告實無法預知車位出售後有遭住戶反
    對之危險，稽原告所引上揭最高法院判決意旨，被告並無對如此特殊例外情形為
    調查之義務，事屬至明。
八、被告震達公司並無違反消費者保護法第七條第一、二項規定之事由，何況原告縱
    有損害亦已於另案訴訟中獲得勝訴判決資為填補，被告自無損害賠償之責：
（一）查原告依消費者保護法第七條第三項之規定主張被告震達房屋未盡調查義務與
      報告義務為債務不履行應負損害賠償云云，經查被告等人並無任何隱匿未為告
      知之事項且已於居間提供原告締約機會時詳細調查系爭房屋之使用狀況，惟因
      系爭房屋於銷售之時由於一方面因屋主即出賣人刻意隱匿系爭停車位真正使用
      之限制以及有管理員存在之事實（抑或屋主乃如其所言對此果真不知情，惟此
      係其個人內心狀態，被告等人實無從查知），另方面由於系爭大樓當時並未成
      立管理委員會，雖曾有開過住戶會議，惟均不定期，倘人數不足即流會（此有
      證人林登添之證言可參），被告於進駐銷售至賣出系爭房屋不過短短一個月左
      右，期間該棟大樓並無任何集會，亦無任何公告顯示曾經開過住戶會議，更有
      甚者，於被告進駐銷售懸掛之廣告明示「含車位」之明顯情況下亦無任何住戶
      或管理委員前來向被告說明系爭大樓存有尚未成文（現是否已成文亦尚有爭議
      ）之停車位使用權轉讓特殊限制，是倘換作任何人立於被告之足縱加以最高度
      之注意、盡交易觀念上之一切方法，不論能否預期（預知），亦不能避免或防
      止此事之發生，是被告公司對此項服務所生之事顯然並無過失，被告自得請求
        鈞院依消費者保護法第七條第三項但書之規定，減輕被告公司之賠償責任，
      方符公允。
（二）退步言之，縱認被告公司須依消保法規定負無過失責任，惟由原告於另案依民
      法第九十二條規定向出賣人吳靜心為撤銷之意思表示並請求返還價金乙事，業
      經  鈞院八十五年度訴字第一五六五號、台灣高等法院八十五年度上字第二○
      四四號、最高法院八十七年度台上字第一六○八號判決命吳靜心返還原告已付
      之全數價金新台幣二百五十萬元勝訴確定在案，且按月執行吳靜心薪資所得，
      無拋棄債權請求權，是原告於此顯然並無損害之發生，既無損害則原告率引消
      費者保護法第七條之規定請求被告公司負損害賠償之責，自屬乏據。
參、證據：提出房地產委託代理銷售契約書、本院八十五年度訴字第一五六七號判決
    、台灣高等法院八十五年上字第二○四四號判決、最高法院八十七年度上字第一
    六○八號判決、內政部編印之「房地產委託銷售契約書範本」（各一份）、開會
    通知單二張、停車管理規則草案一份、收支明細表三份、薪俸明細表二張、訂金
    收據一份、報紙廣告三張、本院八十五年度訴字第一五六五號言詞辯論筆錄節本
    一份（以上均影本）為證。並聲請調閱本院八十五年度訴字第一五六五號民事卷
    宗。
     理      由
一、原告起訴主張：被告震達公司受原告委託向訴外人吳靜心購買坐落於台北市○○
    區○○路二段四四巷二十一號七樓房屋、基地（以下簡稱系爭房地）及地下室十
    二號停車位乙個（下稱系爭停車位），於八十四年十二月二十七日簽訂不動產買
    賣契約，原告已依約給付訴外人吳靜心買賣價金二百五十萬元，另給付被告震達
    公司服務費十一萬七千元。惟被告震達公司為專業仲介經營者，被告己○○、丁○○、丙○○為其雇用之銷售人員，被告戊○○為雇用之代書，均具有專業知識
    之人，依仲介契約法律關係均有調查不動產產權，向原告據實報告之義務，詎被
    告己○○、丁○○、丙○○、戊○○與訴外人吳靜心等人明知出售予原告之系爭
    停車位於數年前已經該大廈管理委員會開會決定地下室停車位使用方式及使用權
    限，卻故意隱匿不告知，致原告陷於錯誤，誤以為該停車位係合法且可立即使用
    而簽訂買賣契約。前揭買賣契約嗣經原告依民法第九十二條規定向訴外人吳靜心
    為撤銷意思表示，並請求返還買賣價金，已經本院八十五年度訴字第一五六五號
    民事判決勝訴，經訴外人吳靜心上訴駁回確定在案，爰依侵權行為法律關係請求
    判決被告震達公司、己○○、丁○○、丙○○及戊○○連帶給付原告如訴之聲明
    第一項所示之金額；如侵權行為不成立，被告震達公司為企業經營者，其提供之
    服務未確保無安全上之危險，致原告受損害，自應依消費者保護法第七條第三項
    規定負賠償責任；如消費者保護法第七條第三項責任不成立，請求依債務不履行
    規定，即民法第三百四十七條準用同法笫三百六十條後段、不完全給付類推適用
    民法第二百二十六條規定，命被告震達公司給付如訴之聲明第一項；如債務不履
    行亦不成立，就服務費部份，請求依民法第一七九條規定為原告勝訴之判決。並
    依消費者保護法第五十一條規定，請求判決如訴之聲明第二項。
二、被告則以被告業已依所知，據實向原告報告，否認有明知而隱匿情事。且被告無
    調查之義務，僅就其所知據實報告即可。本件買賣契約締約前，被告除已向地政
    機關調閱相關資料及文件調查系爭不動產之權產，並由被告己○○依訴外人吳靜
    心所陳，前往地下室查看，證實系爭停車位為訴外人吳靜心所使用。就系爭停車
    位部分，因訴外人吳靜心表示其有使用權，無大廈管理委員會之設置，亦無任何
    住戶公約，系爭停車位得隨主建物移轉使用，嗣經被告查證該大廈內並無管理委
    員會之設置，亦無公告張貼說明對系爭停車位使用方式，且訴外人吳靜心於此處
    已有多年之居住，使用系爭停車位並無任何紛爭，依經驗判斷，應係得隨主建物
    移轉，乃於代理銷售契約第十五條特別約定事項中約定：「此總價含頂樓加蓋及
    地下車位（十二號）之使用權」，且被告丁○○、丙○○銷售系爭不動產期間，
    於該大廈社區門口放置廣告看板表明附有「停車位」，該大廈住戶進出往來中並
    無人抗議，訴外人林登添亦無向被告表示其為住戶委員會主任，或表示系爭停車
    位不得隨主建物轉讓使用權，嗣被告多次帶領原告之父母前往現場看系爭不動產
    ，當時出賣人吳靜心亦在場，並由其告知關於停車位之使用方式與情形，原告認
    為滿意，始與訴外人簽署買賣系爭不動產契約，是被告等並無故意或過失隱匿原
    告之情存在，且依原告與訴外人吳靜心之買賣契約第十六條其他約定第三項約定
    ，「本標的物現有停車位使用權（地下一樓十二號），於交屋同時一併移交買方
    使用」之約定觀之，即明被告實已依原告之要求提供有停車位使用權房屋之締約
    機會予原告，惟因訴外人即出賣人吳靜心未曾告知被告等該大樓住戶曾達成共識
    ，即「出售房地時不得一併出售車位，應將之交由已登記等候車位之其他住戶使
    用」等情，被告等於外觀上實難查覺此事，是對此事實根本毫不知情；至於被告
    戊○○為代書，其職務係不動產資料之整理、契約草擬與協助買賣契約之簽訂，
    並不必為產權調查工作，係僅調查出賣人有無其他債務等，是被告已盡調查義務
    並據實報告，無違背仲介之義務。否認有侵權行為，並提出時效抗辯。未違反消
    費法保護法之規定，否認有債務不履行。且原告未曾對被告解除契約，所收服務
    費無不當得利。因本件被告對系爭停車位具有轉讓之特殊限制，其無法預知，故
    所提供之服務並無過失，被告自得請求依消費者保護法第七條第三項但書之規定
    ，減輕被告公司之賠償責任，縱被告公司須依消費者保護法規定負責，惟原告已
    另案依民法第九十二條規定向訴外人吳靜心為撤銷意思表示並請求返還價金，並
    獲判決勝訴確定，原告顯然無損害之發生，被告公司自無賠償之責等語資為抗辯
    。
三、查原告主張原告與被告震達公司就系爭房地之買賣有仲介契約關係存在，被告己○○、丁○○、丙○○及戊○○為被告震達公司之受雇人，原告因被告之仲介與
    訴外人即出賣人吳靜心就系爭房地成立買賣契約，原告已依約給付訴外人吳靜心
    買賣價金二百五十萬元，另給付被告震達公司服務費十一萬七千元，嗣原告以詐
    欺為由依民法第九十二條規定向訴外人吳靜心為撤銷買賣契約意思表示，並請求
    返還買賣價金，已勝訴判決確定等情，為被告所不爭，堪信為真實。
四、侵權行為部分：
（一）、查原告主張被告被告己○○、丁○○、丙○○及戊○○共同明知訴外人即出
        賣人吳靜心就係爭停車位無使用權，隱匿不告知，為詐欺行為乙節，業據被
        告否認。原告並未進而就被告共同明知而隱匿之主張盡舉證責任，其舉證責
        任尚有未盡，其主張尚難信為真實。
（二）、次按因侵權行為所生之損害賠償請求權，自請求權人知有損害及賠償義務人
        時起，二年間不行使而消滅，民法第一百九十七條第一項前段定有明文。此
        項消滅時效，應以請求權人主觀上認知侵權行為，而實際知悉損害及賠償義
        務人時起算，非以侵權行為之不法性經律師告知或法院判決確定時為準（最
        高法院七十二年台上字第七三八號判例意旨參照）。經查原告於本院八十五
        年訴字第一五六五號返還價金事件審理中，於八十五年十月八日具狀表示：
        震達公司與吳靜心實為一體，震達公司有告知義務而未告知等語乙節，業經
        本院調卷核閱屬實。則自八十五年十月八日起原告即知悉被告為賠償義務人
        無疑，迄原告八十八年二月八日提起本件訴訟，其請求權已罹於時效，甚所
        彰明。是以，縱然被告成立侵權行為，被告為時效抗辯亦有理由。綜上，原
        告依侵權行為法律關係請求被告連帶給付如訴之聲明第一項，為無理由。
五、消費者保護法第七條第三項部分：
（一）、按從事設計、生產、製造商品或提供服務之企業經營者應確保其提供之商品
        或服務，無安全或衛生上之危險；商品或服務具有危害消費者生命、身體、
        健康、財產之可能者，應於明顯處為警告標示及緊急處理危險之方法；企業
        經營者違反前二項規定，致生損害於消費者或第三人時，應負連帶賠償責任
        。消費者保護法第七條定有明文。依同法施行細則第五條第一項之規定，未
        具通常可合理期待之安全性者，即構成安全上之危險。
（二）、查本件被告震達公司為提供仲介服務之企業經營者，原告為消費者，本件紛
        爭屬消費爭議。被告震達公司為專業仲介經營者，仲介業之業務，涉及房地
        買賣之專業知識，一般之消費者委由仲介業者處理買賣事宜。而仲介業者針
        對其所為之仲介行為，既向消費者收取高額之佣金，應就其所從事之業務負
        善盡預見危險及調查之義務（最高法院八十四年度台上字第一○六四號判決
        參照）。
（三）、查本件被告震達公司與訴外人即出賣人吳靜心所簽訂委託代理銷售契約之銷
        售總價內含系爭停車位使用權，原告委託被告震達公司仲介時亦明示停車位
        使用權為契約之重要事項，被告震達公司仲介簽訂之買賣契約內亦約定買賣
        標的物有系爭停車位使用權等情，為兩造所不爭，且有委託代理銷售契約書
        及買賣契約書在卷可稽，堪信為真實。則被告自應就系爭停車位使用權之性
        質、範圍、限制等盡主動、積極之調查義務，並將調查結果告知原告，以確
        保其提供之仲介服務無財產交易安全上之危險。
（四）、次查：系爭房屋為集合住宅，依管理委員會主任委員林登添於本院八十五年
        訴字第一五六五號審理中所證，訴外人吳靜心於七十七年三月間開始使用系
        爭停車位，其曾擬就「臺北市○○區○○路一三四巷一四弄二、四、四－一
        、四－二、四－三、四－四號及合住宅停車管理規則」（下稱管理規則），
        於八十年二月間發送全體住戶，徵求同意，經半數以上之住戶包含吳靜心（
        係由其夫洪明典）同意，管理委員會並於八十年二月十日集會商議確認因經
        徵詢全體住戶結果，業經多數住戶簽名同意（包括洪明典之簽名）而生效，
        依該規則第二、四、八項規定，採抽籤方式決定使用順序，依號碼順序輪流
        繳費停車半年，若搬家或出租或出售時即喪失停車權利，由管理委員會收回
        並依候補名冊順序通知，八十一年八月二十一日管理委員會通知抽籤決定使
        用停車位之號碼，惟同年月二十五日因人數不足而未辦理抽籤，八十五年二
        月三日再度決議於管理委員會依公寓大廈管理條例成立前，仍依循先前停車
        位慣例處理等情，業據證人林登添證述綦詳（見前案卷第七九至八０頁），
        復有系爭大樓截至七十八年十二月三十一日止收支明細表、七十五年七月十
        五日、七十八年十二月十六日及八十五年二月三日住戶會議紀錄二份、八十
        年二月十二日管理委員會通知附停車規則及同意與不同意住戶簽名表、八十
        一年八月二十一日管理委員會通知、八十一年八月二十五日停車位使用辦理
        抽籤紀錄附卷足憑（見前案卷第一一九至一三三頁及外放證物）。準此，吳
        靜心即於七十七年三月間開始使用系爭停車位，其夫洪明典嗣亦簽名表示同
        意停車規則之適用，吳靜心知情，並無反對意見，且同意依管理規辦理停車
        （見前案卷第一一一頁），是以自斯時起，吳靜心應受上開管理規則之拘束
        。
（五）、系爭停車位係屬公共設施，為系爭房屋所在大樓住戶共有乙節，於被告震達
        公司調閱登記簿謄本時即已知悉，通常情形，被告震達公司應進而調查大樓
        住戶就系爭停車位使用有何約定。詎被告並未積極調查，其調查義務顯有未
        盡。被告甚至在其所刊登之廣告上載明系爭房屋有停車位。被告提供之仲介
        服務顯未能確保交易安全。原告信任被告而簽訂買賣契約交付訴外人吳靜心
        買賣價金二百五十萬元，被告震達公司服務費十一萬七千元，共計二百六十
        一萬七千元，受有損害，被告自應就此損害負賠償責任。
（六）、原告已自訴外人吳靜心處收取五十八萬三千四百三十三元（算至八十九年二
        月二十九日止），此款項經原告依法抵充至八十九年二月十六日止訴訟費用
        、執行費用及利息等共計五十四萬三千二百九十六元後，餘款四萬一百三十
        七元，應自前揭二百六十一萬七千元內扣除（被告與吳靜心間為不真正連帶
        關係）。是以，原告請求被告震達公司給付貳佰伍拾柒萬陸仟捌佰陸拾參元
        ，及其中貳佰肆拾伍萬玖千捌佰陸拾參元部分，自八十九年二月十七日起自
        清償日止按年息百分之五計算之利息；其中壹拾萬柒仟元利息，自起訴狀繕
        本送達被告翌日即八十八年三月四日起至清償日止按年息百分之五計算之利
        息，為有理由，應予准許。
六、按消費者保護法第五十一條規定「依本法所提之訴訟，因企業經營者之故意所致
    之損害，消費者得請求損害額三倍以下以懲罰性賠償金；但因過失所致之損害，
    得請求損害額一倍以下之懲罰性賠償金。」查本件原告所提起之訴訟之法律關係
    係消費者保護法所定消費者與企業經營者間，就商品或服務所生爭議之法律關係
    而向法院提起之訴訟。又被告震達公司係從事仲介服務之專業企業經營者，對其
    供之服務，應確保無交易安全上之危險，竟疏未盡調查義務與告知義務，致原告
    受有損害，其疏忽情節非輕，應依法另其負給付懲罰性賠償金。原告請求以其所
    受害損害額二百六十一萬七千元之百分之五十做為懲罰被告震達公司之範圍，於
    法並無不合，應予准許。
七、本件事證已臻明確，兩造其餘主張及舉證，與判決結果不生影響，不另一一論述
    ，附此說明。
八、原告依消費者保護法第七條第三項、第五十一條規定，請求被告震達公司給付如
    主文第一項、第二項所示，為有理由，應予准許。逾此部份，即無理由，應予駁
    回。兩造陳明願供擔保，聲請宣告假執行或免為假執行，經核原告勝訴部分，合
    於法律規定，爰分別酌定相當之擔保金額宣告之；原告其餘假執行之聲請，因訴
    之駁回而失所依據，不予准許。
九、結論：本件原告之訴為一部有理由，一部無理由，依民事訴訟法第七十九條但書
    、第三百九十條第二項、第三百九十二條，判決如主文。
中      華      民      國    八十九    年      四      月      十四    日
                              民事第五庭法      官  賴泱樺
右為正本係照原本作成
如對本判決上訴，須於判決送達後廿日內向本院提出上訴狀
中      華      民      國    八十九    年      五      月      三      日
                                        法院書記官  江婉容


司法院資訊處製作；財團法人民間司法改革基金會備份。
